【裁判字號】    91,訴,401
【裁判日期】    920321
【裁判案由】    償還犯罪被害補償金
【裁判全文】
臺灣高雄地方法院民事判決  九十一年度訴字第四○一號
    原      告  臺灣臺東地方法院檢察署
    法定代理人  甲○○
    訴訟代理人  乙○○
                丙○○
    被      告  祥永貨櫃運輸股份有限公司
    法定代理人  戊○○
    送達代收人  丁○○
右當事人間償還犯罪被害補償金事件，本院判決如左：
    主    文
原告之訴駁回。
訴訟費用由原告負擔。
    事實及理由
一、原告起訴主張：
（一）、按『國家於支付犯罪被害補償金後，於補償金額範圍內，對犯罪行為人或依
        法應負賠償責任之人有求償權。前項求償權，由檢察官行使。』犯罪被害人
        保護法第十二條第一項、第二項定有明文。本件被告之受僱人莊和櫻於民國
        （下同）八十九年七月七日下午三時二十七分許，駕駛被告公司所有之ＸＱ
        －七八七號連結大貨車，由台東往大武方向行駛，途經台東縣太麻里鄉泰和
        村（即台九線公路四一八公里以南四百公尺處）時，過失與林忠平所駕駛車
        牌Ｅ七－一二三五號小客車（由大武往台東市方向行駛）迎面相撞，導致林
        忠平、宋美蘭當場死亡外、並造成車內乘客宋菲菲受有傷害，宋菲菲因此接
        受部分肝臟、右腎之切除及大腸穿孔手術之治療。案經檢察官相驗後, 送請
        台灣省車輛行車事故覆議鑑定委員會鑑定，認為莊和櫻超速及行駛及行駛內
        側車道有違規定，由檢察官對莊和櫻提起公訴，該案並經台灣台東地方法院
        審理確認莊和櫻涉有過失，依業務過失傷害罪名判處有期徒刑四月。（該案
        目前上訴最高法院審理之中），是以莊和櫻就宋菲菲所受傷之損害，應負民
        法第一百八十四條第一項前段侵權行為之損害賠償責任；被告係莊和櫻之僱
        主，依同法第一百八十八條第一項前段規定，亦應與受僱人莊和櫻負連帶賠
        償責任。
（二）、綜計宋菲菲車禍受傷後，支出醫療費四○九三○元、喪失及減少勞動能力增
        加生活上需要0000000元（減為一百萬元），兩項共0000000
        元，扣除統一公司給付之強制責任險保險金三四一二五○元，由犯罪被害人
        保護委員會審理後補償給付差額六九九六八○元，揆諸首揭規定所示，原告
        自可對犯罪人莊和櫻及依法應負連帶賠償責任之雇主即被告請求償還。原起
        訴請求：被告應給付原告陸拾玖萬玖仟陸佰捌拾元整及自民國九十一年一月
        三十日起，至清償日止，按年利率百分之五計算之利息。訴訟費用由被告負
        擔。
二、被告則以：被告與案外人莊和櫻並無僱傭關係，而是莊和櫻靠行於被告公司。莊
    和櫻於車禍事故時，並未超速行駛，而無過失，經台灣高等法院花蓮分院九十年
    度交上訴字第五號判決無罪在案，被告自不應負損害賠償之責語置辯。
三、原告主張之事實業據其提出本案車禍相驗案件調查報告及筆錄、宋菲菲診斷書、
    台灣省車輛行車事故覆議鑑定委員會函及鑑定意見書、台灣台東地方法院檢察署
    八十九年偵字第一五三八號起訴書、台灣台東地方法院九十年交訴字第一號判決
    書、莊和櫻於八十九年七月八日在台東地檢署之偵查筆錄、本件車禍之道路交通
    事故調查報告表、祥永貨櫃運輸股份有限公司財產目錄明細表（內載ＸＱ－七八
    七號連結大貨車係屬該公司財產）、債務人祥永貨櫃運輸股份有限公司之公司登
    記謄本、台灣台東地方法院檢察署八十九年補審字第三四號犯罪被害人補償委員
    會決定書、宋菲菲受領重傷補償金收據各一份為證，堪信為真實。
四、本件二造之爭點乃在於（一）、案外人莊和櫻予被告有無僱傭關係？（二）、若
    有僱傭關係，莊和櫻應否負損害償之責？
１、被告與案外人莊和櫻有無僱傭關係部分：「甲所駕駛之聯結車係靠行於上訴人公
    司營業，為上訴人所不爭，在客觀上足以使人認甲係為上訴人公司服務而受其監
    督，縱甲之薪金係由車主乙支付，亦不能因此認上訴人非甲之僱用人。依民法第
    一百八十八條第一項規定，上訴人對於甲執行職務時侵權行為所致損害，應負連
    帶賠償責任。」；「民法第一百八十八條第一項所稱之受僱人，係以事實上之僱
    用關係為標準。凡客觀上使用他人為服勞務者，均為僱用人，不以有僱用契約之
    存在為僱用人負責之條件。且所謂執行職務亦不以受指示執行之職務為限，倘在
    外觀上，受僱人之行為，依一般情形觀之，得認為係執行職務者，即屬相當。」
２、
  (一)本件依警方繪製之道路交通事故調查表現場圖顯示：肇事路段為一雙向四快車道
    路段，被告所駕聯結車由台東往高雄方向行駛，林忠平所駕車輛則由對向車道自
    南往北（高雄往台東方向）行駛，兩車撞擊後停於南向車道，被告所駕聯結車後
    半部停跨於南向二快車道中間之車道線上，林忠平所駕車輛則停於南向車道，兩
    車撞擊後林忠平所駕小客車車身板金紅色漆片及掉落物大量散落在南向車道之外
    側快車道上（掉在聯結車下方及前方），再者，肇事路段為一彎道，肇事地點在
    南下車道被告所駕聯結車尚未進入彎道之處，而林忠平所駕車輛則已衝過彎道越
    過雙黃中心線而進入南下車道，再參酌警方拍攝之現場彩色照片顯示兩車撞擊後
    之掉落物與上開警方繪製之現場圖相符（見相驗卷第十二頁、第十六頁至十八頁
    ），凡此均顯示本件肇事原因係林忠平所駕車輛跨越中心分向限制線，侵入來車
    道，被告莊和櫻所駕車輛於肇事前係行使於其遵行方向之內側車道，於發現林車
    侵入其原行駛之車道時往右煞避，致兩車相撞，撞擊點在兩車相撞後聯結車煞停
    之車頭停留處附近，則本件車禍之發生，顯係林忠平肇駛小客車行經彎道，跨越
    中心分向限制線，侵入來車道，為肇事原因，被告駕駛聯結車並無肇事因素，即
    本件車禍經送由台灣省花東區車輛行車事故鑑定委員會及台灣省車輛行車事故覆
    議鑑定委員會鑑定結果，均同此結論（見相驗卷第六十八至七十頁、第一０一頁
    ）。
  (二)本件告訴人林來香雖於原審具狀陳稱一般載貨汽車在高速行駛至彎道時，在進入
    彎道前會先切入內側或對向車道，以防傾斜或翻車，或謂以其提出之照片散落物
    拋出方向應當是聯結車行駛方向與其離心力之合力方向，及由照片中得知散落物
    的分布由轉彎處之雙黃中心線，往後延伸推算其距離，可知其撞擊點在雙黃線中
    心線上或附近，及林忠平所駕車輛肇事後車頭全毀，推論係被告違規超速云云，
    然查：被告所駕車輛於肇事前係行駛於其遵行方向之內側車道，本院亦同此認定
    （至其違規行駛內側車道是否應負本件車禍之過失責任，詳如後述），其餘告訴
    人所云無非推測之詞，其所提出之照片（原審卷第二十八－二十九頁）亦不能看
    出撞擊點在雙線分向限制線上或附近，且本件兩車相撞所造成之林忠平所駕小客
    車漆片及掉落物散落處，已如前述警繪現場圖及警方拍攝照片所示告訴人上開陳
    述經核亦與上開卷證資料不符，而依警方拍攝現場照片顯示，拍攝時已無下雨且
    在白天，如果撞擊點在雙黃分向限制線上或附近，必在其上有大量撞擊所造成之
    掉落物，衡情警方應無忽略之可能，告訴人林來香認警方繪製現場圖非撞擊時之
    第一現場云云，經核亦無可採。再查本件依警繪現場圖及現場照片顯示兩者撞擊
    點在聯結車煞停後之車頭停留處附近且林忠平所駕車輛衝入對向之南向車道，已
    如前述，此亦見林忠平於兩車相撞前速度甚快（否則即不致衝入對向車道），則
    林忠平所駕車輛車頭全毀，顯係其車速過快撞擊重車（聯結車）所致，不能因此
    推論必係被告所駕聯結車超速所致。
  (三)本件肇事路段行車速限為時速四十公里（見卷附道路交通事故調查表）而被告供
    稱伊當時行車速度約（時速）四十公里，依前開所述被告所駕車輛肇事後停留處
    及兩車撞擊後小客車漆片及掉落物散布情形觀察，被告所供伊並未超速乙節，尚
    屬可信。至於台灣省車輛行車事故覆議鑑定委員會鑑定認被告所駕聯結車超速行
    駛及行駛內側車道，均有違規乙節，惟查本件並無事證證明被告確有超速行駛之
    事證，已如前述，況道路交通安全規則關於速限及大型車行駛車道之規定及因雨
    霧視線不清，應減速慢行（道路交通安全規則第九十三條第一項第四款、第九十
    八條第一項第一款），其規範目的在避免大型車車速太慢而影響交通流量，使小
    型車不致受大型車慢行之影響及避免同車道內之危險狀況發生（如避免追撞前車
    ），非在避免對向車道來車之衝入時發生危險，此乃行車基於信賴原則之當然解
    釋（禁止超速行車，亦係同此道理），從而本件被告上述違規行車，與本件車禍
    之發生即不能認有相當因果關係，被告就本件車禍所導致他人之傷亡，自無過失
    責任可言。
四、結論：原告之訴為有理由，依民事訴訟法第七十八條，判決如主文。
中      華      民      國    九十二    年      三      月    二十一    日
                              臺灣高雄地方法院民事第二庭
~B法      官  陳樹村
右為正本係照原本作成。
如不服本判決，應於送達後廿日內，向本院提出上訴狀並表明上訴理由，如於本
判決宣示後送達前提起上訴者，應於判決送達後十日內補提上訴理由書（須附繕本）。
中      華      民      國    九十二    年      三      月    三十一    日
~B法院書記官  王壹理


司法院資訊處製作；財團法人民間司法改革基金會備份。
